ACORDAO-COMPLETO-2467921

ACÓRDÃO 18120/2021 ATA 37/2021 - SEGUNDA CÂMARA

VISTOS, relatados e discutidos estes autos de tomada de contas especial instaurada pelo Ministério do Desenvolvimento Regional (MDR) em desfavor de Manoel Gabriel dos Santos como então prefeito de Barra do Mendes - BA (gestões: 1º/1/2005 a 31/12/2008 e 1º/1/2009 a 31/12/2012) , além da Material de Tudo Ltda. como empresa contratada, diante da não comprovação da regular aplicação dos recursos federais repassados por meio do Convênio n.º 1.388/2008 (Siafi 652588) firmado entre o MDR e o referido município com vistas à execução de "drenagem com pavimentação em paralelepípedo, meio-fio, sarjeta de concreto armado, valetas com dissipadores de energia nos Povoados de Milagres e São Bento" sob o valor original de R$ 412.371,14 pelo aporte de R$ 400.000,00 em recursos federais e R$ 12.371,14 em recursos da contrapartida, tendo a vigência do ajuste sido estipulada para o período de 31/12/2008 a 30/4/2010; 
ACORDAM os Ministros do Tribunal de Contas da União, reunidos em Sessão da 2ª Câmara, diante das razões apresentadas pelo Relator, em: 
9.1. declarar a revelia da Material de Tudo Ltda., nos termos do art. 12, § 3°, da Lei n.º 8.443, de 1992;
9.2. rejeitar as alegações de defesa oferecidas por Manoel Gabriel dos Santos; 
9.3. julgar irregulares as contas de Manoel Gabriel dos Santos, além da Material de Tudo Ltda., nos termos dos arts. 16, III, alíneas "b" e "c", com o § 2º, "b", 19, caput, e 23, III, da Lei n.º 8.443, de 1992, para condená-los, solidariamente, ao pagamento do correspondente débito, com a atualização monetária e os juros de mora calculados desde as datas informadas até o efetivo recolhimento, fixando-lhes o prazo de 15 (quinze) dias, contados da notificação, para que comprovem perante o Tribunal, nos termos do art. 214, III, "a", do RITCU, o recolhimento da referida dívida em favor do Tesouro Nacional, na forma da legislação em vigor, sob as seguintes condições:
	Data da Ocorrência
	Valor Histórico (em R$) 

	21/5/2010
	95.524,98

	21/5/2010
	85.797,72

	21/5/2010
	1.470,27

	21/5/2010
	2.840,82

9.4. aplicar em desfavor de Manoel Gabriel dos Santos, além da Material de Tudo Ltda., individualmente, a multa prevista no art. 57 da Lei n.º 8.443, de 1992, sob o valor de R$ 60.000,00 (sessenta mil reais) , fixando-lhes o prazo de 15 (quinze) dias, contados da notificação, para que comprovem, perante o Tribunal, nos termos do art. 214, III, "a", do RITCU, o recolhimento das referidas dívidas ao Tesouro Nacional, na forma da legislação em vigor; 
9.5. autorizar, caso requerido, nos termos do art. 26 da Lei n.º 8.443, de 1992, e do art. 217 do RITCU, o parcelamento das dívidas fixadas por este Acórdão em até 36 (trinta e seis) parcelas mensais e sucessivas, com a atualização monetária e os correspondentes acréscimos legais, esclarecendo aos responsáveis que a falta de pagamento de qualquer parcela importará no vencimento antecipado do saldo devedor, sem prejuízo das demais medidas legais;
9.6. autorizar, desde logo, a cobrança judicial das dívidas fixadas por este Acórdão, nos termos do art. 28, II, da Lei n.º 8.443, de 1992, diante do não atendimento à notificação; e
9.7. enviar a cópia do presente Acórdão, com o Relatório e a Proposta de Deliberação, à Procuradoria da República no Estado da Bahia, nos termos do art. 16, § 3º, da Lei n.º 8.443, de 1992, para o ajuizamento das ações civis e penais cabíveis.

Tomada de Contas Especial instaurada pelo Ministério do Desenvolvimento Regional (MDR) em desfavor de Manoel Gabriel dos Santos como então prefeito de Barra do Mendes  BA (gestões: 1º/1/2005 a 31/12/2008 e 1º/1/2009 a 31/12/2012), além da Material de Tudo Ltda. como empresa contratada, diante da não comprovação da regular aplicação dos recursos federais repassados por meio do Convênio n.º 1.388/2008 (Siafi 652588) firmado entre o MDR e o referido município com vistas à execução de drenagem com pavimentação em paralelepípedo, meio-fio, sarjeta de concreto armado, valetas com dissipadores de energia nos Povoados de Milagres e São Bento sob o valor original de R$ 412.371,14, pelo aporte de R$ 400.000,00 em recursos federais e de R$ 12.371,14 em recursos da contrapartida, tendo a vigência do ajuste sido estipulada para o período de 31/12/2008 a 30/4/2010.

Segunda Câmara

Ministério do Desenvolvimento Regional.

3. Responsáveis: Manoel Gabriel dos Santos (CPF XXX.253.135-XX); e Material de Tudo Ltda. (CNPJ 07.155.687/0001-83).

13.1. Ministros presentes: Bruno Dantas (Presidente), Augusto Nardes, Aroldo Cedraz e Raimundo Carreiro.
13.2. Ministros-Substitutos presentes: Marcos Bemquerer Costa e André Luís de Carvalho (Relator).

ANDRÉ DE CARVALHO

Trata-se de tomada de contas especial instaurada pelo Ministério do Desenvolvimento Regional (MDR) em desfavor de Manoel Gabriel dos Santos como então prefeito de Barra do Mendes - BA (gestões: 1º/1/2005 a 31/12/2008 e 1º/1/2009 a 31/12/2012) , além da Material de Tudo Ltda. como empresa contratada, diante da não comprovação da regular aplicação dos recursos federais repassados por meio do Convênio n.º 1.388/2008 (Siafi 652588) firmado entre o MDR e o referido município com vistas à execução de "drenagem com pavimentação em paralelepípedo, meio-fio, sarjeta de concreto armado, valetas com dissipadores de energia nos Povoados de Milagres e São Bento" sob o valor original de R$ 412.371,14 pelo aporte de R$ 400.000,00 em recursos federais e R$ 12.371,14 em recursos da contrapartida, tendo a vigência do ajuste sido estipulada para o período de 31/12/2008 a 30/4/2010.
2.	Após a análise final do feito, o Auditor Federal Lineu de Oliveira Nóbrega lançou o seu parecer conclusivo à Peça 82, com a anuência dos dirigentes da Secex-TCE (Peças 83 e 84) , nos seguintes termos:
	" (...)  HISTÓRICO 
2.	Em 10/9/2019, com fundamento na IN/TCU 71/2012, alterada pela IN/TCU 76/2016 e DN/TCU 155/2016, o dirigente do Ministério do Desenvolvimento Regional autorizou a instauração da tomada de contas especial (peça 36) . O processo foi registrado no sistema e-TCE com o número 3239/2019.
3.	O Convênio 1.388/2008, registro Siafi 652588, foi firmado no valor de R$ 412.371,14, sendo R$ 400.000,00 à conta do concedente e R$ 12.371,14 referentes à contrapartida do convenente. Teve vigência de 31/12/2008 a 30/4/2010, com prazo para apresentação da prestação de contas em 29/6/2010. Os repasses efetivos da União totalizaram R$ 400.000,00 (peça 8) .
4.	A prestação de contas e complementações enviadas foram analisadas por meio do documento constante na peça 22.
5. O fundamento para a instauração da Tomada de Contas Especial, conforme consignado na matriz de responsabilização elaborada pelo tomador de contas, foi a constatação das seguintes irregularidades: 
Inexecução parcial do objeto do convênio descrito como 'OBJETO: Drenagem com pavimentação em paralelepípedo, meio-fio, sarjeta de concreto armado, valetas com dissipadores de energia nos Povoados de Milagres e São Bento.' com aproveitamento da parcela executada.
Realização de despesas em itens não permitidos ou incompatíveis com o objeto do convênio descrito como 'OBJETO: Drenagem com pavimentação em paralelepípedo, meio-fio, sarjeta de concreto armado, valetas com dissipadores de energia nos Povoados de Milagres e São Bento.'.
6.	Os responsáveis arrolados na fase interna foram devidamente comunicados e, diante da ausência de justificativas suficientes para elidir as irregularidades e da não devolução dos recursos, instaurou-se a tomada de contas especial.
7. No relatório (peça 39) , o tomador de contas concluiu que o prejuízo importaria no valor original de R$ 184.666,83, imputando-se a responsabilidade a Manoel Gabriel dos Santos, ex-prefeito Municipal, no período de 1/1/2005 a 31/12/2008 e 1/1/2008 a 31/12/2012, na condição de gestor dos recursos e Material de Tudo Ltda., na condição de contratada. 
8. Em 13/2/2020, a Controladoria-Geral da União emitiu o relatório de auditoria (peça 42) , em concordância com o relatório do tomador de contas. O certificado de auditoria e o parecer do dirigente do órgão de controle interno concluíram pela irregularidade das presentes contas (peças 43 e 44) .
9. Em 16/3/2020, o ministro responsável pela área atestou haver tomado conhecimento das conclusões contidas no relatório e certificado de auditoria, bem como do parecer conclusivo do dirigente do órgão de controle interno, manifestando-se pela irregularidade das contas, e determinou o encaminhamento do processo ao Tribunal de Contas da União (peça 45) .
10. Na instrução inicial (peça 48) , analisando-se os documentos nos autos, concluiu-se pela necessidade de realização de citação para as seguintes irregularidades: 
11. Irregularidade 1: ausência de funcionalidade da drenagem realizada no Povoado de Milagres, inserido no objeto do convênio 1388/2008, sem aproveitamento útil da parcela executada, por motivo de inexecução parcial.
11.1. Evidências da irregularidade: documentos técnicos presentes nas peças 1, 2, 18, 21 e 22.
11.2. Normas infringidas: art. 37, caput, c/c o art. 70, parágrafo único, da Constituição da República Federativa do Brasil; art. 93 do Decreto-lei 200/1967; art. 66 do Decreto 93.872/1986; Portaria Interministerial MPDG/MF/CGU 424/2016 (art. 70, § 1º, inc. II, alínea 'a' e 'c') ; inciso II, alínea 'a' do termo de convênio.
11.3. Débito relacionado aos responsáveis Manoel Gabriel dos Santos (CPF: XXX.253.135-XX) e Material de Tudo Ltda (CNPJ: 07.155.687/0001-83) :
	Data de ocorrência
	Valor histórico (R$) 

	21/5/2010
	95.524,98

11.3.1. Cofre credor: Tesouro Nacional.
11.3.2. Responsável: Manoel Gabriel dos Santos (CPF: XXX.253.135-XX) .
11.3.2.1. Conduta: deixar de tomar as providências necessárias à conclusão de obra ou dos serviços pactuados objeto do instrumento em questão, restando imprestável a parcela executada, seja por ter ficado a obra inacabada, seja porque os serviços executados não foram suficientes para obter o atingimento dos objetivos acordados.
11.3.2.2.	Nexo de causalidade: a ausência das providências necessárias à conclusão de obra ou dos serviços pactuados objeto do instrumento em questão resultou na impossibilidade de aproveitamento da parcela executada, e, consequentemente, em prejuízo ao erário correspondente ao valor integral repassado.
11.3.2.3.	Culpabilidade: não há excludentes de ilicitude, de culpabilidade e de punibilidade; é razoável supor que o responsável tinha consciência da ilicitude de sua conduta; era exigível conduta diversa da praticada, qual seja, tomar todas as providências necessárias à continuidade da execução do objeto do instrumento. 
11.3.3. Responsável: Material de Tudo Ltda. (CNPJ: 07.155.687/0001-83) .
11.3.3.1. Conduta: receber pagamento relativo a parcela do objeto do instrumento em questão maior que a efetivamente executada, restando imprestável a parcela executada, seja por ter ficado a obra inacabada, seja porque os serviços executados não foram suficientes para obter o atingimento dos objetivos acordados.
11.3.3.2. Nexo de causalidade: a ausência das providências necessárias à conclusão de obra ou dos serviços pactuados objeto do instrumento em questão resultou na impossibilidade de aproveitamento da parcela executada, e, consequentemente, em prejuízo ao erário correspondente ao valor integral repassado.
11.3.3.3. Culpabilidade: não há excludentes de ilicitude, de culpabilidade e de punibilidade; é razoável supor que o administrador responsável pela pessoa jurídica tinha consciência da ilicitude de sua conduta; era exigível conduta diversa da praticada, qual seja, tomar todas ao providências necessárias à continuidade da execução do objeto do instrumento. 
11.4. Encaminhamento: citação.
12. Irregularidade 2: ausência de funcionalidade da drenagem no Povoado de São Bento, em face da não consecução dos objetivos pactuados no convênio 1388/2008 para este serviço, tendo em vista execução com falhas técnicas e/ou de qualidade, sem aproveitamento útil da parcela executada, não gerando, portanto, o benefício social esperado.
12.1. Evidências da irregularidade: documentos técnicos presentes nas peças 1, 2, 18, 21 e 22.
12.2. Normas infringidas: art. 37, caput, c/c o art. 70, parágrafo único, da Constituição da República Federativa do Brasil; art. 93 do Decreto-lei 200/1967; art. 66 do Decreto 93.872/1986; inciso II, alínea 'a', do termo de convênio.
12.3. Débito relacionado aos responsáveis Manoel Gabriel dos Santos (CPF: XXX.253.135-XX) e Material de Tudo Ltda. (CNPJ: 07.155.687/0001-83) :
	Data de ocorrência
	Valor histórico (R$) 

	21/5/2010
	85.797,72

12.3.1. Cofre credor: Tesouro Nacional.
12.3.2. Responsável: Manoel Gabriel dos Santos (CPF: XXX.253.135-XX) .
12.3.2.1. Conduta: realizar pagamento por serviços executados com falhas técnicas e/ou de qualidade com relação ao objeto do instrumento em questão.
12.3.2.2. Nexo de causalidade: o pagamento por serviços executados com falhas técnicas e/ou de qualidade do objeto do instrumento em questão, acarretou a ausência do benefício social esperado, resultando em dano ao erário.
12.3.2.3. Culpabilidade: não há excludentes de ilicitude, de culpabilidade e de punibilidade; é razoável supor que o responsável tinha consciência da ilicitude de sua conduta; era exigível conduta diversa da praticada, qual seja, efetuar pagamento dos serviços somente após a sua execução conforme especificações previstas no instrumento. 
12.3.3. Responsável: Material de Tudo Ltda. (CNPJ: 07.155.687/0001-83) .
12.3.3.1. Conduta: receber o pagamento por serviços executados com falhas técnicas e/ou de qualidade, no âmbito do objeto do instrumento em questão.
12.3.3.2.	Nexo de causalidade: o recebimento do pagamento por serviços executados com falhas técnicas e/ou de qualidade, no âmbito do objeto do instrumento em questão, acarretou a ausência do benefício social esperado, resultando em dano ao erário.
12.3.3.3. Culpabilidade: não há excludentes de ilicitude, de culpabilidade e de punibilidade; é razoável supor que o administrador responsável pela pessoa jurídica tinha consciência da ilicitude de sua conduta; era exigível conduta diversa da praticada, qual seja, receber pagamento dos serviços somente após a sua execução conforme especificações previstas no instrumento. 
12.4. Encaminhamento: citação.
13. Irregularidade 3: inexecução parcial de 1,97% da pavimentação em paralelo e de 8,69% do meio fio econômico, no Povoado de São Bento, inserido no objeto do convênio 1388/2008, com aproveitamento da parcela executada.
13.1. Evidências da irregularidade: documentos técnicos presentes nas peças 1, 2, 18, 21 e 22.
13.2. Normas infringidas: art. 37, caput, c/c o art. 70, parágrafo único, da Constituição da República Federativa do Brasil; art. 93 do Decreto-lei 200/1967; art. 66 do Decreto 93.872/1986; inciso II, alínea 'a', do termo de convênio.
13.3. Débitos relacionados aos responsáveis Manoel Gabriel dos Santos (CPF: XXX.253.135-XX) e Material de Tudo Ltda. (CNPJ: 07.155.687/0001-83) :
	Data de ocorrência
	Valor histórico (R$) 

	21/5/2010
	1.470,27

	21/5/2010
	2.840,82

13.3.1. Cofre credor: Tesouro Nacional.
13.3.2. Responsável: Manoel Gabriel dos Santos (CPF: XXX.253.135-XX) .
13.3.2.1.	Conduta: realizar pagamento relativo à parcela do objeto do instrumento em questão maior que a efetivamente executada.
13.3.2.2.	Nexo de causalidade: a realização de pagamento relativo à parcela do objeto do instrumento em questão maior que a efetivamente executada resultou em prejuízo equivalente à diferença entre o valor pago e o valor correspondente à parcela executada.
13.3.2.3.	Culpabilidade: não há excludentes de ilicitude, de culpabilidade e de punibilidade; é razoável supor que o responsável tinha consciência da ilicitude de sua conduta; era exigível conduta diversa da praticada, qual seja, realizar o pagamento relativo apenas às parcelas efetivamente executadas do objeto. 
13.3.3. Responsável: Material de Tudo Ltda. (CNPJ: 07.155.687/0001-83) .
13.3.3.1. Conduta: receber pagamento relativo à parcela do objeto do instrumento em questão maior que a efetivamente executada.
13.3.3.2. Nexo de causalidade: o recebimento de pagamento relativo à parcela do objeto do instrumento em questão maior que a efetivamente executada resultou em prejuízo equivalente è diferença entre o valor pago e o valor correspondente à parcela executada.
13.3.3.3.	Culpabilidade: não há excludentes de ilicitude, de culpabilidade e de punibilidade; é razoável supor que o administrador responsável pela pessoa jurídica tinha consciência da ilicitude de sua conduta; era exigível conduta diversa da praticada, qual seja, receber o pagamento relativo apenas às parcelas efetivamente executadas do objeto. 
13.4. Encaminhamento: citação.
14. Em cumprimento ao pronunciamento da unidade (peça 50) , foram efetuadas citações dos responsáveis, nos moldes adiante:
a)	 Manoel Gabriel dos Santos - promovida a citação do responsável, conforme delineado adiante:
	Comunicação: Ofício 15917/2020 - Seproc (peça 54) 
Data da Expedição: 29/4/2020
Data da Ciência: 2/7/2020 (peça 59) 
Nome Recebedor: Adilma Nobre
Observação: Ofício enviado para o endereço do responsável, conforme pesquisa na base de dados no sistema da Receita Federal, custodiada pelo TCU.
Prorrogações de prazo:
	Documento
	Nova data limite

	Termo (peça 61) 
	16/8/2020

Fim do prazo para a defesa: 16/8/2020
	
b)	 Material de Tudo Ltda. - promovida a citação do responsável, conforme delineado adiante:
	Comunicação: Ofício 15916/2020 - Seproc (peça 53) 
Data da Expedição: 29/4/2020
Data da Ciência: não houve (Não procurado) (peça 62) 
Observação: Ofício enviado para o endereço do responsável, conforme pesquisa na base de dados no sistema da Receita Federal, custodiada pelo TCU. 
	
	Comunicação: Ofício 46216/2020 - Seproc (peça 71) 
Data da Expedição: 18/9/2020
Data da Ciência: não houve (Não procurado, Outros) (peça 80) 
Observação: Ofício enviado para o endereço do responsável, conforme pesquisa na base de dados no sistema da Receita Federal, custodiada pelo TCU (peça 65) .
	
	Comunicação: Ofício 46217/2020 - Seproc (peça 72) 
Data da Expedição: 18/9/2020
Data da Ciência: 7/10/2020 (peça 76) 
Nome Recebedor: Luciléia Nunes Vieira Novais (CPF XXX.593.585-XX) 
Observação: Ofício enviado para o endereço do responsável, conforme pesquisa na base de dados no sistema do Renach, custodiada pelo TCU (peça 65) .
Fim do prazo para a defesa: 22/10/2020
	
	Comunicação: Ofício 46218/2020 - Seproc (peça 73) 
Data da Expedição: 18/9/2020
Data da Ciência: não houve (Não procurado, Outros) (peça 79) 
Observação: Ofício enviado para o endereço do responsável, conforme pesquisa na base de dados no sistema do Renach, custodiada pelo TCU (peça 65) .
	
	Comunicação: Ofício 46219/2020 - Seproc (peça 74) 
Data da Expedição: 18/9/2020
Data da Ciência: não houve (Não procurado) (peça 77) 
Observação: Ofício enviado para o endereço do responsável, conforme pesquisa na base de dados nos sistemas corporativos do TCU, custodiada pelo TCU (peça 65) .
	
	Comunicação: Edital 1409/2020 - Seproc (peça 70) 
Data da Publicação: 17/9/2020
Fim do prazo para a defesa: 3/10/2020
	
15. Conforme Despacho de Conclusão das Comunicações Processuais (peça 78) , as providências inerentes às comunicações processuais foram concluídas. 
16. Transcorrido o prazo regimental, o responsável Material de Tudo Ltda. permaneceu silente, devendo ser considerado revel, nos termos do art. 12, § 3º, da Lei 8.443/1992, e o responsável Manoel Gabriel dos Santos apresentou defesa, que será analisada na seção Exame Técnico.
ANÁLISE DOS PRESSUPOSTOS DE PROCEDIBILIDADE DA IN/TCU 71/2012
Avaliação de Viabilidade do Exercício do Contraditório e Ampla Defesa
17. Verifica-se que não houve o transcurso de mais de dez anos desde o fato gerador sem que tenha havido a notificação dos responsáveis pela autoridade administrativa federal competente (art. 6º, inciso II, c/c art. 19 da IN/TCU 71/2012, modificada pela IN/TCU 76/2016) , uma vez que o fato gerador da irregularidade sancionada ocorreu em 21/5/2010, e os responsáveis foram notificados sobre as irregularidades pela autoridade administrativa competente conforme abaixo:
17.1. Manoel Gabriel dos Santos, por meio do ofício acostado à peça 23, recebido em 22/2/2017, conforme AR (peça 24) .
17.2. Material de Tudo Ltda., por meio do ofício acostado à peça 30, recebido em 18/6/2019, conforme AR (peça 31) .
Valor de Constituição da TCE 	
18. Verifica-se, ainda, que o valor atualizado do débito apurado (sem juros) em 1/1/2017 é de R$ 286.265,87, portanto superior ao limite mínimo de R$ 100.000,00, na forma estabelecida conforme os arts. 6º, inciso I, e 19 da IN/TCU 71/2012, modificada pela IN/TCU 76/2016. 
OUTROS PROCESSOS/DÉBITOS NOS SISTEMAS DO TCU COM OS MESMOS RESPONSÁVEIS
19. Informa-se que não foi encontrado débito imputável aos responsáveis em outros processos no Tribunal.
20. A tomada de contas especial está, assim, devidamente constituída e em condição de ser instruída.
EXAME TÉCNICO
Da validade das notificações:
21. Preliminarmente, cumpre tecer breves considerações sobre a forma como são realizadas as comunicações processuais no TCU. A esse respeito, destacam-se o art. 179, do Regimento Interno do TCU (Resolução 155, de 4/12/2002) e o art. 4º, inciso III, § 1º, da Resolução TCU 170, de 30 de junho de 2004, in verbis:
'Art. 179. A citação, a audiência ou a notificação, bem como a comunicação de diligência, far se-ão:
I - mediante ciência da parte, efetivada por servidor designado, por meio eletrônico, fac-símile, telegrama ou qualquer outra forma, desde que fique confirmada inequivocamente a entrega da comunicação ao destinatário;
II - mediante carta registrada, com aviso de recebimento que comprove a entrega no endereço do destinatário;
III - por edital publicado no Diário Oficial da União, quando o seu destinatário não for localizado (...) 
Art. 3º As comunicações serão dirigidas ao responsável, ou ao interessado, ou ao dirigente de órgão ou entidade, ou ao representante legal ou ao procurador constituído nos autos, com poderes expressos no mandato para esse fim, por meio de:
I - correio eletrônico, fac-símile ou telegrama;
II - servidor designado;
III - carta registrada, com aviso de recebimento;
IV - edital publicado no Diário Oficial da União, quando o seu destinatário não for localizado, nas hipóteses em que seja necessário o exercício de defesa.
Art. 4º. Consideram-se entregues as comunicações:
I - efetivadas conforme disposto nos incisos I e II do artigo anterior, mediante confirmação da ciência do destinatário;
II - realizadas na forma prevista no inciso III do artigo anterior, com o retorno do aviso de recebimento, entregue comprovadamente no endereço do destinatário;
III - na data de publicação do edital no Diário Oficial da União, quando realizadas na forma prevista no inciso IV do artigo anterior.
§ 1º O endereço do destinatário deverá ser previamente confirmado mediante consulta aos sistemas disponíveis ao Tribunal ou a outros meios de informação, a qual deverá ser juntada ao respectivo processo. (...) '
22. Bem se vê, portanto, que a validade da citação via postal não depende de que o aviso de recebimento seja assinado pelo próprio destinatário da comunicação, o que dispensa, no caso em tela, a entrega do AR em 'mãos próprias'. A exigência da norma é no sentido de o Tribunal verificar se a correspondência foi entregue no endereço correto, residindo aqui a necessidade de certeza inequívoca. 
23. Não é outra a orientação da jurisprudência do TCU, conforme se verifica dos julgados a seguir transcritos:
'São válidas as comunicações processuais entregues, mediante carta registrada, no endereço correto do responsável, não havendo necessidade de que o recebimento seja feito por ele próprio (Acórdão 3648/2013-TCU-Segunda Câmara, Relator Min. José Jorge) ;
É prescindível a entrega pessoal das comunicações pelo TCU, razão pela qual não há necessidade de que o aviso de recebimento seja assinado pelo próprio destinatário. Entregando se a correspondência no endereço correto do destinatário, presume-se o recebimento da citação. (Acórdão 1019/2008-TCU-Plenário, Relator Min. Benjamin Zymler) ;
As comunicações do TCU, inclusive as citações, deverão ser realizadas mediante Aviso de Recebimento - AR, via Empresa Brasileira de Correios e Telégrafos, bastando para sua validade que se demonstre que a correspondência foi entregue no endereço correto. (Acórdão 1526/2007-TCU-Plenário, Relator Min. Aroldo Cedraz) .'
24. A validade do critério de comunicação processual do TCU foi referendada pelo Supremo Tribunal Federal, nos termos do julgamento do MS-AgR 25.816/DF, por meio do qual se afirmou a desnecessidade da ciência pessoal do interessado, entendendo-se suficiente a comprovação da entrega do 'AR' no endereço do destinatário:
'Ementa: agravo regimental. Mandado de segurança. Desnecessidade de intimação pessoal das decisões do tribunal de contas da união. art. 179 do regimento interno do TCU. Intimação do ato impugnado por carta registrada, iniciado o prazo do art. 18 da lei nº 1.533/51 da data constante do aviso de recebimento. Decadência reconhecida. Agravo improvido.
O envio de carta registrada com aviso de recebimento está expressamente enumerado entre os meios de comunicação de que dispõe o Tribunal de Contas da União para proceder às suas intimações.
O inciso II do art. 179 do Regimento Interno do TCU é claro ao exigir apenas a comprovação da entrega no endereço do destinatário, bastando o aviso de recebimento simples.'
Da revelia da responsável Material de Tudo Ltda.
25. No caso vertente, a citação do responsável (Material de Tudo Ltda.) se deu em endereços provenientes de pesquisas de endereços realizadas pelo TCU (vide parágrafos acima) , porquanto, devido ao insucesso de realizar a citação em endereços constantes na base de dados da Receita custodiada pelo TCU (peça 63) , buscou-se a notificação em endereços provenientes das bases de dados públicas custodiadas pelo TCU (TSE e Renach - peças 64 e 65) e das bases de dados do próprio TCU. A entrega dos ofícios citatórios nesses endereços não ficou comprovada, razão pela qual promoveu-se a notificação por edital publicado no Diário Oficial da União (peça 70) .
26. Importante destacar que, antes de promover a citação por edital, para assegurar a ampla defesa, buscaram-se outros meios possíveis para localizar e citar o responsável, nos limites da razoabilidade, fazendo juntar aos autos informação comprobatória dos diferentes meios experimentados que restaram frustrados, tal como se demonstrou no item anterior da presente instrução (Acórdão 4851/2017-TCU-Primeira Câmara, Relator Min. Augusto Sherman) .
27. Nos processos do TCU, a revelia não leva à presunção de que seriam verdadeiras todas as imputações levantadas contra os responsáveis, diferentemente do que ocorre no processo civil, em que a revelia do réu opera a presunção da verdade dos fatos narrados pelo autor (Acórdão 1009/2018-TCU-Plenário, Relator Min. Bruno Dantas; 2369/2013 - TCU - Plenário, Relator Min. Benjamin Zymler e 2449/2013 - TCU - Plenário, Relator Min. Benjamin Zymler) . Dessa forma, a avaliação da responsabilidade do agente não pode prescindir da prova existente no processo ou para ele carreada. 
28. Ao não apresentar sua defesa, a responsável deixou de produzir prova da regular aplicação dos recursos sob sua responsabilidade, em afronta às normas que impõem aos gestores públicos a obrigação legal de, sempre que demandados pelos órgãos de controle, apresentar os documentos que demonstrem a correta utilização das verbas públicas, a exemplo do contido no art. 93 do Decreto-Lei 200/1967: 'Quem quer que utilize dinheiros públicos terá de justificar seu bom e regular emprego na conformidade das leis, regulamentos e normas emanadas das autoridades administrativas competentes.' 
29. Mesmo as alegações de defesa não sendo apresentadas, considerando o princípio da verdade real que rege esta Corte, procurou-se buscar, em manifestações da responsável na fase interna desta Tomada de Contas Especial, se havia algum argumento que pudesse ser aproveitado a seu favor. 
30. Os argumentos apresentados na fase interna (peça 34) não elidem as irregularidades apontadas.
31. Em se tratando de processo em que a parte interessada não se manifestou acerca das irregularidades imputadas, não há elementos para que se possa efetivamente aferir e reconhecer a ocorrência de boa-fé na conduta do responsável, podendo este Tribunal, desde logo, proferir o julgamento de mérito pela irregularidade das contas, conforme os termos dos §§ 2º e 6º do art. 202 do Regimento Interno do TCU. (Acórdão 2064/2011-TCU-Primeira Câmara (relator Min. Ubiratan Aguiar) , 6.182/2011-TCU-1ª Câmara (relator Min. Weber de Oliveira) , 4.072/2010-TCU-1ª Câmara (Relator Min. Valmir Campelo) , 1.189/2009-TCU-1ª Câmara (Relator Min. Marcos Bemquerer) , 731/2008-TCU-Plenário (Relator Min. Aroldo Cedraz) .
32. Dessa forma, a responsável Material de Tudo Ltda. deve ser considerada revel, nos termos do art. 12, § 3º, da Lei 8.443/1992, devendo as contas serem julgadas irregulares, condenando-o solidariamente ao débito apurado e aplicando-lhe a multa prevista no art. 57 da Lei 8.443/1992.
Da execução do objeto conveniado
33. Conforme plano de trabalho (peça 1) e planilha orçamentária apresentada pelo convenente (peça 2, p. 31-36) , o objeto era constituído dos seguintes serviços:
a) drenagem de águas pluviais no acesso ao Povoado de São Bento, com 268 metros de extensão (268 metros de tubo de concreto DN=600 mm e 25 metros de tubo de concreto DN=400 mm) , com 5 poços de visita, 5 bocas de lobo e 5 dispositivos para recepção do tipo 'engole tudo', com os respectivos tampões/grelhas, e composta ainda de 1.540 m² de pavimentação em paralelepípedo e 454 metros de meio fio;
b) drenagem de águas pluviais no acesso ao Povoado de Milagres, com 307 metros de extensão (307 metros de tubo de concreto DN=600 mm e 21 metros de tubo de concreto DN=400 mm) , com 3 poços de visita, 6 bocas de lobo, 6 dispositivos para recepção do tipo 'engole tudo', com os respectivos tampões/grelhas, e ainda composta de 2.149 m² de pavimentação em paralelepípedo e 628 metros de meio fio.
33.1 Segundo a planilha orçamentária apresentada pelo convenente (peça 2, p. 31-36) , os serviços projetados tinham a seguinte composição prevista de preços:
	Item
	Descrição
	Preços (R$) 

	Povoado de São Bento
	
	1.
	Drenagem pluvial
	88.451,26

	2.
	Pavimentação em paralelepípedo
	94.319,50

		Subtotal (R$) 
	182.770,76

	Povoado de Milagres
	
	1.
	Drenagem pluvial
	98.479,36

	2.
	Pavimentação em paralelepípedo
	131.121,02

		Subtotal (R$) 
	229.600,38

		Total (R$) 
	412.371,14

34. Os termos de adjudicação e homologação, de 5/11/2009 (peça 20) , apontam como vencedora da Tomada de Preços 001/2009 a empresa CPR Construtora, Projetos e Representações Ltda. (CNPJ 07.155.687/0001-83) , cuja proposta de preços foi de R$ 411.543,61. Conforme relação de pagamentos (peça 9) , extratos bancários (peças 15 e 29) e notas fiscais (peça 16) , esta empresa foi beneficiada com os seguintes pagamentos, no montante de R$ 416.532,27:
	Nota Fiscal
	Data
	Valor (R$) 
	Cheque
	Data
	Valor (R$) 

	371
	24/11/2009
	121.532,27
	850.001
	24/11/2009
	121.532,27

	372
	2/12/2009
	50.000,00
	850.002
	2/12/2009
	50.000,00

	377
	16/12/2009
	60.000,00
	850.003
	16/12/2009
	60.000,00

	388
	1/2/2010
	20.000,00
	850.004
	1/2/2010
	20.000,00

	396
	1/3/2010
	20.000,00
	850.005
	1/3/2010
	20.000,00

	401
	5/3/2010
	50.000,00
	850.009
	5/3/2010
	50.000,00

	407
	24/3/2010
	30.000,00
	850.010
	25/3/2010
	30.000,00

	414
	13/4/2010
	10.000,00
	850.011
	14/4/2010
	10.000,00

	417
	27/4/2010
	20.000,00
	850.012
	28/4/2010
	20.000,00

	425
	18/5/2010
	10.000,00
	850.013
	18/5/2010
	10.000,00

	426
	21/5/2010
	25.000,00
	850.015
	21/5/2010
	25.000,00

	Total (R$) 
	416.532,27
			416.532,27

35. Segundo a execução da receita e despesa (peça 11) , além dos recursos federais transferidos, no valor de R$ 400.000,00, foram aplicados, ainda, os valores das contrapartidas, no montante de R$ 12.371,14; e dos recursos parciais da aplicação financeira, no valor de R$ 4.161,13, de um total apurado de R$ 5.963,14 (saldo a recolher de R$ 1.802,31) , totalizando um montante aplicado de R$ 416.532,27.
36. O recebimento da obra teria ocorrido em 7/6/2010, conforme Termo de Aceitação Definitiva da Obra (peça 19) .
37. O Registro Técnico 50/2014, de 28/1/2014 (peça 18 ou 21, p. 1-4) , expedido pela empresa JM Engenharia Consultores, com fulcro no Relatório de Visita Técnica de 20/1/2014, referente à visita realizada entre 8 e 9/1/2014 (peça 18 ou 21, p. 5-23) , foi que fundamentou o Parecer Técnico de Execução Física 055_PT_LCCS/2017/SEDEC/DRR/CGRR/CORE, de 25/1/2017 (peça 22) , concluindo pelo estabelecimento da glosa parcial de recursos nos valores originais de R$ 88.451,26 e R$ 98.478,36, referentes ao total orçado para os serviços de drenagem pluvial nos Povoados de São Bento e Milagres, respectivamente.
Execução imprestável no Povoado Milagres
38. A parcela imprestável referente aos serviços de drenagem no Povoado de Milagres, conforme atestado no Registro Técnico 50/2014 (peça 18 ou 21) , foi descrito assim no Relatório de Visita Técnica (peça 18 ou 21, p. 13) :
'Meta 1: A rede de drenagem foi executada parcialmente, dos 307 metros de extensão apresentados no plano de trabalho do MI apenas 213 metros foram executados. Como resultado o ponto final da drenagem desemboca num terreno de morador local, o que ocasionou erosão e deslocamento de terra. A quantidade de bocas de lobo executadas foi insuficiente para conter o forte escoamento de água pluvial ocorrido na região. Casas foram inundadas, meio fios danificados e há buracos em alguns pontos da pista provocados pelas inundações nos pontos de cota mais baixa. Quanto ao pavimento em paralelepípedo, o mesmo apresenta boa qualidade no assentamento das pedras quanto do meio fio. No entanto, percebe-se que o rejunte não está regular, isto em função das intensas chuvas ocorridas no local.'
39. Conforme planilha orçamentária constante do projeto básico apresentado pela convenente, a drenagem no Povoado de Milagres era composta dos seguintes serviços (peça 2, p. 35-36) , no valor total de R$ 98.479,36:
	Item
	Descrição
	Preços (R$) 

	1.
	Drenagem pluvial
	98.479,36

	2.
	Pavimentação em paralelepípedo
	131.121,02

		Total (R$) 
	229.600,38

40. Mantendo-se a proporcionalidade original de 97%, referente à participação dos recursos federais no alcance dos objetivos do convênio, o débito corresponde ao valor de R$ 95.524,98 (97% x R$ 98.479,36) .
41. Desta forma, tendo em vista que a drenagem no Povoado de Milagres, inserida no objeto do convênio 1.388/2008, foi executada de forma parcial, sem que pudesse haver aproveitamento da parte executada, verifica-se a sua inutilidade total, devendo os responsáveis terem as contas julgadas irregulares e condenados em débito pelo valor total pago pelo serviço. 
Execução imprestável no Povoado São Bento
42. A imprestabilidade dos serviços de drenagem no Povoado de Milagres, conforme Registro Técnico 50/2014 (peça 18 ou 21) , foi assim descrita no Relatório de Visita Técnica (peça 18 ou 21, p. 13) :
'Meta 2: Em visita ao Povoado de São Bento pôde-se observar a ineficiência do sistema de drenagem executado com os recursos do convênio. Primeiro pela quantidade insuficiente de bocas de lobo ao longo do trecho e da inexistência de dissipador de energia nos pontos de cota mais baixa, o que impossibilitou o eficiente escoamento de água pelo sistema. O resultado desse mal dimensionamento da rede favoreceu a ação destruidora das chuvas tanto no pavimento quanto do meio fio (ver fotos) . Quanto ao pavimento em paralelepípedo, o mesmo apresenta boa qualidade no assentamento tanto das pedras quanto do meio fio. No entanto, percebe-se grande quantidade de terra em vários trechos do pavimento ocasionado pelo carreamento do solo com as intensas chuvas ocorridas.'
43. Conforme planilha orçamentária constante do projeto básico apresentado pela convenente, a drenagem no Povoado de Milagres era composta dos seguintes serviços (peça 2, p. 35-36) , no valor total de R$ 88.451,26:
	Item
	Descrição
	Preços (R$) 

	1.
	Drenagem pluvial
	88.451,26

	2.
	Pavimentação em paralelepípedo
	94.319,50

		Total (R$) 
	182.770,76

44. Mantendo-se a proporcionalidade original de 97%, referente à participação dos recursos federais no alcance dos objetivos do convênio, o débito corresponde ao valor de R$ 85.797,72 (97% x R$ 88.451,26) .
45. Portanto, a obra de drenagem no Povoado de São Bento, inserido no objeto do convênio 1.388/2008, não pode ser aproveitado pela sociedade, tendo em vista as falhas técnicas e/ou de qualidade que o viciam, devendo o valor nele despendido ser considerado débito.
Inexecução parcial no Povoado São Bento
46. A inexecução parcial de serviços ocorreu no Povoado de São Bento, sendo de 1,97% da pavimentação em paralelepípedo e de 8,69% do meio fio econômico, conforme atestado no Registro Técnico 50/2014 (peça 18 ou 21) , nos seguintes termos constantes do Relatório de Visita Técnica (peça 18 ou 21, p. 3) :
	Item
		Preço unitário
	Quantitativo
	Unidade
	%
	Valor (R$) 

				Convênio
	Executado
	Diferença
			
	2.2
	Pavimentação em paralelepípedo
	49,86
	1.540,00
	1.509,60
	30,40
	m²
	1,97%
	1.515,74

	2.3
	Meio fio econômico
	28,69
	546,08
	444,00
	102,08
	m
	18,69%
	2.928,68

	Total (R$) 
	4.444,42

47. Mantendo-se a proporcionalidade original de 97%, referente à participação dos recursos federais no alcance dos objetivos do convênio, os débitos correspondem aos valores de R$ 1.470,27 (97% x R$ 1.515,74) e R$ 2.840,82 (97% x R$ 2,928,68) .
48. Portanto, a pavimentação em paralelepípedo e o meio fio econômico, no Povoado de São Bento, inserido no objeto do convênio 1388/20019, foi executado parcialmente, e houve aproveitamento da parcela executada. Entretanto, o pagamento foi realizado a maior, não havendo correlação entre tal excesso e a execução de serviços. A jurisprudência do Tribunal de Contas da União é firme no sentido de condenar os responsáveis pelo pagamento a maior em débito pela diferença verificada (Acórdão 11780/2018-TCU-Segunda Câmara, 13.742/2018-TCU-1ª Câmara e 9.783/2018-TCU-2ª Câmara) .
Da defesa do responsável Manoel Gabriel dos Santos
49. O responsável Manoel Gabriel dos Santos apresentou defesa, que passa a ser analisada em seguida:
50. Argumento 1 (peça 66) :
50.1. O responsável alega, preliminarmente, não ter agido com dolo ou culpa, não podendo ser responsabilizado, pois ' (...) fora levado a erro e/ou equívoco por parte do Departamento Técnico do Município que efetivamente atestara que as obras foram devidamente executadas, dentro dos parâmetros previstos no Plano de Trabalho, e das condições imposta pelo Convênio (...) '.
50.2. Mais adiante identifica o engenheiro civil Dinálio Marques Dourado como sendo o responsável técnico pela elaboração do Projeto e pelo acompanhamento da execução da obra pela contratada; e que somente autorizou os pagamentos mediante o aval do Departamento de Engenharia do município.
50.3. Entende, ainda, que a execução da obra com vícios e inconformidades seria de inteira responsabilidade da empresa contratada, 'e não do Defendente, que não deu causa, muito menos compactuou com tais fatos, devendo ser exigido do Município Convenente a tomada de providências para atingir tais finalidades, sob pena de responsabilização, jamais do ex-gestor'.
51. Análise do argumento 1: 
51.1. Preliminarmente, conforme se extrai do voto do Acórdão 3641/2008-TCU-Segunda Câmara (relator Ubiratan Aguiar) , a negligência na fiscalização de obra atrairia para si a responsabilidade por eventuais danos que poderiam ser evitados. Tratando-se de obras, o fiscal da obra seria o agente que responderia primariamente pelos danos causados pela possível deficiência de qualidade dos materiais aplicados.
51.2. Por seu turno, o dirigente pode até delegar a execução de determinadas tarefas, mas a fiscalização dos atos dos subordinados é competência irrenunciável. Assim, o gestor máximo deve escolher adequadamente os subordinados para os quais direcionará a delegação de competência e fiscalizar-lhes as ações (Acórdão 1346/2013-TCU-Plenário, Relator Ministro Marcos Bemquerer) : 
' (...) o instituto da delegação é uma manifestação da relação hierárquica que transfere atribuições ao agente delegado, mas não exime o autor da delegação do dever de acompanhar os atos praticados. Isso porque as prerrogativas e os poderes do cargo, tais como a supervisão, não são conferidos em caráter pessoal ao agente público, mas sim para o bom desempenho de seu papel institucional, sendo, portanto, irrenunciáveis.'
51.3. Ademais, o gestor não trouxe aos autos qualquer documento comprovando que o eventual departamento de engenharia ou o engenheiro Dinálio Marques Dourado seriam os responsáveis pelo atesto da regularidade da execução da obra. Portanto, não há elementos materiais que vinculem esse departamento e o profissional nominado à irregularidade analisada. 
51.4. Incide sobre o gestor o ônus da prova quanto à regular aplicação dos valores que lhe foram confiados, o que decorre de expressa disposição contida no parágrafo único do art. 70 da Constituição Federal, bem assim do disposto no art. 93 do Decreto-Lei 200/1967 (Acórdão 317/2010-TCU-Plenário, 5.964/2009-TCU-2ª Câmara, 153/2007-TCU-Plenário, 1.293/2008-TCU-2ª Câmara e 132/2006-TCU-1ª Câmara) .
51.5. Quanto à ausência de dolo ou culpa, as matérias sujeitas ao controle do Tribunal de Contas não são vinculadas a uma conduta dolosa do agente, basta a existência do elemento culpa por ação ou omissão, tendo em vista que a responsabilidade imputada aos responsáveis decorre do fato de que a eles recai a obrigação de comprovarem a boa e regular aplicação dos recursos públicos, por força do que dispõe o parágrafo único do art. 70 da Constituição Federal, e o art. 93 do Decreto-Lei 200/1967. Neste contexto, a possível ausência de dolo ou de locupletamento do gestor faltoso não o exime de reparar o dano causado ao erário, haja vista não se tratar de sanção a ele imposta, mas, o dever recompor os prejuízos decorrentes de sua ação ou omissão. A jurisprudência do Tribunal é vasta neste sentido, a exemplo dos Acórdão 1517/2012-TCU-Primeira Câmara, Relator Ministro Valmir Campelo, 10851/2018-Primeira Câmara, Relator Ministro Bruno Dantas, 2090/2018-Plenário, Relator Ministro José Múcio Monteiro.
51.6. Portanto, não merece guarida as alegações de defesa apresentadas.
52. Argumento 2 (peça 66) :
52.1. O responsável alega que há, nos autos, documentos que comprovam a realização do objeto contratado, como o Registro Técnico 50/2014, elaborado pela empresa contratada pelo Ministério da Integração Nacional, JML Engenheiros Consultores Ltda. Dessa forma, não há que ser pleiteada a devolução dos recursos.
53. Análise do argumento 2: 
53.1. Foi justamente o Registro Técnico 50/2014, de 28/1/2014 (peça 18 ou 21, p. 1-4) , expedido pela empresa JM Engenharia Consultores, com fulcro no Relatório de Visita Técnica de 20/1/2014, referente à visita realizada entre 8 e 9/1/2014 (peça 18 ou 21, p. 5-23) , que fundamentou o Parecer Técnico de Execução Física 055_PT_LCCS/2017/SEDEC/DRR/CGRR/CORE, de 25/1/2017 (peça 22) , concluindo pelo estabelecimento da glosa parcial de recursos nos valores originais de R$ 88.451,26 e R$ 98.478,36, referentes ao total orçado para os serviços de drenagem pluvial nos Povoados de São Bento e Milagres, respectivamente.
53.2. Ainda que a análise técnica do documento citado tenha consignado a execução financeira de 96,51% e considerado haver restrições apenas quanto aos restantes 3,49%, correspondente ao valor de R$ 15.081,42, ante vícios e inconformidades, este registro técnico pecou ao não considerar a constatada ausência de funcionalidade das drenagens dos povoados de Milagres e São Bento como glosa de despesas dos respectivos valores aplicados. 
53.3. Por oportuno, faz-se necessária a conceituação de obra imprestável (pressuposto para imposição do débito integral) , devendo-se observar que a obra imprestável não se confunde com a mera inexecução do objeto, por se caracterizar pela impossibilidade de destinação do resultado parcial da obra numa atividade pública, conforme se destaca do Acórdão 2772/2010-TCU-Segunda Câmara (Acórdão 12120/2018-TCU-Segunda Câmara) . Quando não há conformidade entre o executado e o plano de trabalho aprovado, havendo ou não outras irregularidades técnicas, e, como consequência, o objeto torna-se imprestável ao uso pela população, devem os responsáveis serem condenados pelo valor total repassado (Acórdão 8989/2018-TCU-Primeira Câmara) .
53.4. Quanto à imprestabilidade dos serviços executados, nos termos do Voto condutor do Acórdão 11260/2018-TCU-Segunda Câmara, Relator Marcos Bemquerer: 
'27. Esta Corte possui entendimento sedimentado de que a execução parcial de objetos de convênios em que reste consignada a imprestabilidade do que edificado para o atingimento da meta ajustada implica débito em valor integral, conforme se nota dos precedentes abaixo relacionados, colhidos da ferramenta de pesquisa denominada Jurisprudência Selecionada: 
Acórdão 494/2016-TCU-Primeira Câmara (Relator Ministro-Substituto André de Carvalho) . 
'A execução parcial do objeto pactuado aliada à imprestabilidade da parcela realizada permite a condenação do responsável pelo valor total dos recursos repassados pelo convênio'. Acórdão 2812/2017-TCU-Primeira Câmara (Relator Ministro-Substituto Weder de Oliveira) . 'Considera-se como prejuízo em valores integrais a aplicação dos recursos do convênio em objeto que se revela inservível ou sem funcionalidade após a sua execução, completa ou parcial.' 
Acórdão 11571/2018-TCU-Primeira Câmara (Relator Ministro Benjamin Zymler) . 
'Quando a parcela executada do convênio não for suficiente para o atingimento, ainda que parcial, dos objetivos do ajuste, sem quaisquer benefícios à sociedade, a possibilidade de aproveitamento do que já foi executado em eventual retomada das obras, por se tratar de mera hipótese, não de benefício efetivo, não enseja o correspondente abatimento no valor do débito apurado.'
53.5. No caso concreto, as obras de drenagem nos Povoado de São Bento e de Milagres, inseridos no objeto do convênio 1.388/2008, não puderam ser aproveitados pela sociedade, tendo em vista as falhas técnicas e/ou de qualidade que os viciam, devendo os responsáveis terem as contas julgadas irregulares e condenados em débito pelos valores neles despendidos.
54. Da análise procedida acima, verifica-se que os argumentos de defesa não foram suficientes para elidir as irregularidades pelas quais os responsáveis estão sendo responsabilizados, de forma que devem ser rejeitados.
55. Não há elementos para que se possa efetivamente aferir e reconhecer a ocorrência de boa-fé na conduta de Manoel Gabriel dos Santos, podendo este Tribunal, desde logo, proferir o julgamento de mérito pela irregularidade das contas, conforme os termos dos §§ 2º e 6º do art. 202 do Regimento Interno do TCU, condenando-se o responsável ao débito apurado e aplicando-lhe a multa prevista no art. 57, da Lei 8.443/1992.
Prescrição da Pretensão Punitiva
56. Vale ressaltar que a pretensão punitiva do TCU, conforme Acórdão 1441/2016-TCU-Plenário, Relator Min. Benjamin Zymler, que uniformizou a jurisprudência acerca dessa questão, subordina-se ao prazo geral de prescrição indicado no art. 205 do Código Civil, que é de dez anos, contado da data de ocorrência da irregularidade sancionada, nos termos do art. 189 do Código Civil, sendo este prazo interrompido pelo ato que ordenar a citação, a audiência ou a oitiva dos responsáveis.
57. No caso em exame, não ocorreu a prescrição, uma vez que a irregularidade sancionada ocorreu em 21/5/2010, e o ato de ordenação da citação ocorreu em 15/4/2020.
CONCLUSÃO
58. Em face da análise promovida na seção 'Exame Técnico', verifica-se que o responsável Material de Tudo Ltda. não logrou comprovar a boa e regular aplicação dos recursos, instado a se manifestar, optou pelo silêncio, configurando a revelia, nos termos do § 3º, do art. 12, da Lei 8.443/1992. Além disso, propõe-se rejeitar as alegações de defesa de Manoel Gabriel dos Santos, uma vez que não foram suficientes para sanar as irregularidades a ele atribuídas e nem afastar o débito apurado. Ademais, inexistem nos autos elementos que demonstrem a boa-fé dos responsáveis ou a ocorrência de outras excludentes de culpabilidade.
59. Verifica-se também que não houve a prescrição da pretensão punitiva, conforme análise já realizada.
60. Tendo em vista que não constam dos autos elementos que permitam reconhecer a boa-fé dos responsáveis, sugere-se que as suas contas sejam julgadas irregulares, nos termos do art. 202, § 6º, do Regimento Interno do TCU, com a imputação do débito atualizado monetariamente e acrescido de juros de mora, nos termos do art. 202, § 1º do Regimento Interno do TCU, descontado o valor eventualmente recolhido, com a aplicação da multa prevista no art. 57 da Lei 8.443/1992.
61. Por fim, como não houve elementos que pudessem modificar o entendimento acerca das irregularidades em apuração, mantém-se a matriz de responsabilização presente na peça 47.
PROPOSTA DE ENCAMINHAMENTO
62. Diante do exposto, submetemos os autos à consideração superior, propondo ao Tribunal:
a)	considerar revel a responsável Material de Tudo Ltda. (CNPJ: 07.155.687/0001-83) , para todos os efeitos, dando-se prosseguimento ao processo, com fulcro no art. 12, § 3º, da Lei 8.443/1992; 
b)	rejeitar as alegações de defesa apresentadas pelo responsável Manoel Gabriel dos Santos (CPF: XXX.253.135-XX) ; 
c) julgar irregulares, nos termos dos arts. 1º, inciso I, 16, inciso III, alíneas b e c, da Lei 8.443/1992, c/c os arts. 19 e 23, inciso III, da mesma Lei, as contas dos responsáveis Manoel Gabriel dos Santos (CPF: XXX.253.135-XX) e Material de Tudo Ltda. (CNPJ: 07.155.687/0001-83) , condenando-os solidariamente ao pagamento das importâncias a seguir especificadas, atualizadas monetariamente e acrescidas dos juros de mora, calculadas a partir das datas discriminadas até a data da efetiva quitação do débito, fixando-lhes o prazo de quinze dias, para que comprovem, perante o Tribunal, o recolhimento das referidas quantias aos cofres do Tesouro Nacional, nos termos do art. 23, inciso III, alínea 'a', da citada lei, c/c o art. 214, inciso III, alínea 'a', do Regimento Interno do TCU.
Débitos relacionados ao responsável Manoel Gabriel dos Santos (CPF: XXX.253.135-XX) em solidariedade com Material de Tudo Ltda. (CNPJ: 07.155.687/0001-83) :
	Data de ocorrência
	Valor histórico (R$) 

	21/5/2010
	95.524,98

	21/5/2010
	85.797,72

	21/5/2010
	1.470,27

	21/5/2010
	2.840,82

Valor atualizado do débito (com juros) em 25/2/2021: R$ 409.459,83.
d)	aplicar individualmente aos responsáveis Manoel Gabriel dos Santos (CPF XXX.253.135-XX) e Material de Tudo Ltda. (CNPJ: 07.155.687/0001-83) a multa prevista no art. 57 da Lei 8.443/1992 c/c o art. 267 do Regimento Interno do TCU, fixando-lhes o prazo de quinze dias, a contar da notificação, para que comprovem, perante o Tribunal (art. 214, III, alínea 'a', do Regimento Interno do TCU) , o recolhimento da dívida aos cofres do Tesouro Nacional, atualizada monetariamente desde a data do acórdão proferido por este Tribunal até a data do efetivo recolhimento, se paga após o vencimento, na forma da legislação em vigor;
e)	autorizar, desde logo, a cobrança judicial das dívidas, caso não atendidas as notificações, na forma do disposto no art. 28, inciso II, da Lei 8.443/1992;
f)	autorizar também, desde logo, se requerido, com fundamento no art. 26 da Lei 8.443, de 1992, c/c o art. 217, §§ 1º e 2º do Regimento Interno do TCU, o parcelamento da (s) dívida (s) em até 36 parcelas, incidindo, sobre cada parcela, corrigida monetariamente, os correspondentes acréscimos legais, fixando-lhes o prazo de quinze dias, a contar do recebimento da notificação, para comprovar, perante o Tribunal, o recolhimento da primeira parcela, e de trinta dias, a contar da parcela anterior, para comprovar os recolhimentos das demais parcelas, devendo incidir, sobre cada valor mensal, atualizado monetariamente, os juros de mora devidos, no caso do débito, na forma prevista na legislação em vigor, alertando os responsáveis de que a falta de comprovação do recolhimento de qualquer parcela importará o vencimento antecipado do saldo devedor, nos termos do § 2º do art. 217 do Regimento Interno deste Tribunal; 
g)	enviar cópia do Acórdão a ser prolatado à Procuradoria da República no Estado da Bahia, nos termos do § 3º do art. 16 da Lei 8.443/1992, c/c o § 7º do art. 209 do Regimento Interno do TCU, para adoção das medidas cabíveis;
h)	enviar cópia do Acórdão que vier a ser proferido ao Ministério do Desenvolvimento Regional e aos responsáveis, para ciência;
i)	informar à Procuradoria da República no Estado da Bahia, ao Ministério do Desenvolvimento Regional e aos responsáveis que a presente deliberação, acompanhada do Relatório e do Voto que a fundamenta, está disponível para a consulta no endereço www.tcu.gov.br/acordaos, além de esclarecer que, caso requerido, o TCU poderá fornecer sem custos as correspondentes cópias, de forma impressa; e
j) informar à Procuradoria da República no Estado da Bahia que, nos termos do parágrafo único do art. 62 da Resolução TCU 259/2014, os procuradores e membros do Ministério Público credenciados nesta Corte podem acessar os presentes autos de forma eletrônica e automática, ressalvados apenas os casos de eventuais peças classificadas como sigilosas, as quais requerem solicitação formal."
3.	Enfim, por intermédio do Exmo. Sr. Procurador Rodrigo Medeiros de Lima, o MPTCU manifestou a sua concordância em relação à referida proposta da unidade técnica, tendo consignado o seu parecer à Peça 85 nos seguintes termos:
" (...) Em face dos elementos constantes dos autos, e da revelia de um dos responsáveis, empresa Material de Tudo Ltda., devidamente citada, conforme relatado no documento à peça 78, este representante do Ministério Público de Contas da União, manifesta-se de acordo com o encaminhamento oferecido pela unidade técnica, em pareceres uniformes (peças 82 a 84) ."
É o Relatório.

Valdinei Lopes de Oliveira (372-B/OAB-BA), André Henrique Leal de Oliveira (38.425/OAB-BA), entre outros, representando Manoel Gabriel dos Santos.

Procurador Rodrigo Medeiros de Lima.

TOMADA DE CONTAS ESPECIAL. MINISTÉRIO DO DESENVOLVIMENTO REGIONAL. CONVÊNIO. NÃO COMPROVAÇÃO DA BOA E REGULAR APLICAÇÃO DOS RECURSOS FEDERAIS REPASSADOS. CITAÇÃO. REVELIA DE UM RESPONSÁVEL. REJEIÇÃO DAS ALEGAÇÕES DE DEFESA. CONTAS IRREGULARES. DÉBITO. MULTA. COMUNICAÇÃO.

TOMADA DE CONTAS ESPECIAL (TCE)

Secretaria de Controle Externo de Tomada de Contas Especial (Secex-TCE).

Trata-se de tomada de contas especial instaurada pelo Ministério do Desenvolvimento Regional (MDR) em desfavor de Manoel Gabriel dos Santos como então prefeito de Barra do Mendes - BA (gestões: 1º/1/2005 a 31/12/2008 e 1º/1/2009 a 31/12/2012) , além da Material de Tudo Ltda. como empresa contratada, diante da não comprovação da regular aplicação dos recursos federais repassados por meio do Convênio n.º 1.388/2008 (Siafi 652588) firmado entre o MDR e o referido município com vistas à execução de "drenagem com pavimentação em paralelepípedo, meio-fio, sarjeta de concreto armado, valetas com dissipadores de energia nos Povoados de Milagres e São Bento" sob o valor original de R$ 412.371,14 pelo aporte de R$ 400.000,00 em recursos federais e R$ 12.371,14 em recursos da contrapartida, tendo a vigência do ajuste sido estipulada para o período de 31/12/2008 a 30/4/2010.
2.	Como visto, a partir do Relatório de TCE n.º 5/2020 (Peça 39) , o tomador de contas assinalou a responsabilidade em desfavor de Manoel Gabriel dos Santos, além da Material de Tudo Ltda., pelo dano ao erário sob o valor original de R$ 184.666,83 diante da parcial inexecução do objeto pactuado e, ainda, da realização de despesas em itens não permitidos ou incompatíveis com o plano de trabalho.
3.	De todo modo, no âmbito do TCU, a Secex-TCE passou a promover a citação solidária dos aludidos responsáveis para apresentarem as suas defesas ou recolherem o correspondente débito em face dos seguintes aspectos: (i) ausência de funcionalidade da drenagem realizada no povoado de Milagres, sem o aproveitamento útil da parcela executada, em razão da parcial execução do objeto pactuado; (ii) ausência de funcionalidade da drenagem realizada no povoado de São Bento, sem o aproveitamento útil da parcela executada, diante da execução com falhas técnicas ou qualitativas, não gerando, então, o correspondente benefício social esperado; e (iii) inexecução parcial em 1,97% da pavimentação em paralelepípedo e em 8,69% do meio fio econômico no povoado de São Bento, com o eventual aproveitamento da parcela executada.
4.	A despeito da regular citação, a Material de Tudo Ltda. não apresentou a sua defesa, nem efetuou, tampouco, o recolhimento do débito, passando à condição de revel perante o TCU, nos termos do art. 12, § 3º, da Lei n.º 8.443, de 1992.
5.	Contudo, após a regular notificação, Manoel Gabriel dos Santos apresentou a respectiva defesa à Peça 66, tendo apresentado, em síntese, as seguintes alegações: (i) teria sido levado a erro ou equívoco pelo "Departamento Técnico do Município" a partir do atesto no sentido de que as obras teriam sido executadas dentro dos parâmetros previstos no plano de trabalho e das condições impostas pelo aludido convênio, tendo apontado o engenheiro civil (Dinálio Marques Dourado) como o suposto responsável técnico pela elaboração do projeto e pelo acompanhamento da execução da aludida obra pela contratada; e (ii) teria restado comprovada a execução do objeto contratado por meio da documentação apresentada em face, por exemplo, do Registro Técnico n.º 50/2014 (Peça 18, p. 1 a 4) elaborado por intermédio da empresa contratada pelo Ministério da Integração Nacional (JML Engenheiros Consultores Ltda.) . 
6.	De toda sorte, a unidade técnica assinalou que os argumentos de defesa não foram suficientes para elidir as aludidas irregularidades, já que o gestor não teria apresentado qualquer documento no sentido de comprovar que o referido "Departamento Técnico do Município" ou o engenheiro civil (Dinálio Marques Dourado) seriam os verdadeiros responsáveis pelo suposto atesto sobre a cogitada regularidade na execução da obra.
7.	Ao discorrer, por seu turno, sobre a alegada comprovação da realização do objeto contratado, a SecexTCE destacou que o referido Registro Técnico n.º 50/2014 teria fundamentado o parecer técnico na execução física da aludida obra (Peças 21 e 22) , tendo pugnado pelo estabelecimento da parcial glosa dos recursos destinados para os itens de serviço em drenagem pluvial nos povoados de São Bento e Milagres, ao passo que, a despeito de ter consignado a execução financeira em 96,51%, o aludido registro técnico não teria analisado a constatada ausência de funcionalidade dessas drenagens como glosa para as despesas nos respectivos valores aplicados.
8.	Por conseguinte, após a análise final do feito (Peças 82 a 84) , a Secex-TCE pugnou pela irregularidade das contas de Manoel Gabriel dos Santos, além da Material de Tudo Ltda., para condená-los solidariamente ao pagamento do correspondente débito e lhes aplicar a subsequente multa legal; tendo o Parquet especial anuído a essa proposta.
9.	O TCU pode incorporar o parecer da unidade técnica a estas razões de decidir.
10.	Eis que, na presente TCE, os responsáveis não teriam conseguido afastar as irregularidades pela parcial execução do objeto pactuado, sem o subsequente aproveitamento de toda a parcela executada do empreendimento em prol da comunidade local, não podendo ser acolhida a mera justificativa da delegação de competência em prol, por exemplo, do referido engenheiro com o intuito de tentar obter o suposto afastamento do dever de comprovar o efetivo cumprimento das metas pactuadas pelo aludido convênio, já que não teria sido sequer apresentada a documentação comprobatória sobre a responsabilidade do suscitado departamento de engenharia ou do referido engenheiro pelo atesto sobre a regularidade na execução da obra.
11. 	Bem se sabe, em sintonia, por exemplo, com o Acórdão 935/2007-TCU-Plenário, os Acórdãos 2.396/2006, 2.658/2007, 2.473/2007, 873/2007, da 1ª Câmara, e o Acórdão 5866/2010-TCU-Segunda Câmara, que a jurisprudência do TCU estaria firmada no sentido de a delegação de competência não resultar necessariamente no suposto afastamento da responsabilidade do gestor-signatário do ajuste, até porque caberia ao agente delegante a efetiva responsabilidade, por erro grosseiro em ato omissivo-comissivo ante a eventual culpa in eligendo ou in vigilando, em face das subjacentes falhas na supervisão da irregular atuação dos eventuais agentes delegados, tendo o referido agente delegante deixado, no presente caso concreto, de promover as oportunas medidas cabíveis para a pronta correção das irregularidades na execução do empreendimento a partir das subsistentes falhas na correspondente prestação de contas, e, assim, diante dessa sua conduta omissivo-comissiva, com o evidente erro grosseiro, o gestor-delegante deve, sim, responder pelas consequentes irregularidades no ajuste e pelo subsequente dano ao erário.
12. 	Não subsistiria, de todo modo, a eventual necessidade de promover o retorno do presente processo para buscar a suposta citação adicional do suposto agente delegado, estando esse entendimento, aliás, em plena consonância com a jurisprudência do TCU, a exemplo dos Acórdãos 4.002/2020 e 5.297/2013, da 2ª Câmara, e dos Acórdãos 1.170/2017 e 1.223/2015, do Plenário, já que essa ausência da adicional citação não resultaria em prejuízo à defesa dos atuais responsáveis, não só porque o presente processo já estaria em plenas condições de efetivo julgamento, mas também porque a solidariedade passiva seria legalmente erigida em favor do ente estatal credor, e não das pessoas privadas devedoras, podendo, se for o caso, os atuais gestores-condenados ajuizar a superveniente ação regressiva em desfavor dos demais agentes supostamente coobrigados.
13.	Bem se vê, aliás, que, em sintonia, entre outros, com os Acórdãos 3.898/2019, 4.997/2019, 3.995/2020 e 4.002/2020, da 2ª Câmara, a jurisprudência do TCU estaria firmada no sentido da pessoal responsabilidade do gestor pela comprovação da boa e regular aplicação dos recursos captados sob a custódia do poder público federal, submetendo todo aquele que arrecada, utiliza ou gerencia esses recursos públicos ao dever de demonstrar o correto emprego dos correspondentes valores, nos termos dos arts. 70, parágrafo único, e 37, caput, da Constituição de 1988 e do art. 93 do Decreto-Lei n.º 200, de 1967, sem prejuízo de, por analogia à Súmula n.º 286 do TCU, a pessoa jurídica de direito privado também responder como destinatária dos recursos captados, em solidariedade com os seus administradores, pelo dano causado ao erário em face da ausência de efetiva comprovação sobre a execução do objeto pactuado e a boa aplicação dos recursos públicos, nos termos do art. 16, § 2º, "b", da Lei n.º 8.443, de 1992.
14.	Por esse prisma, em função da ausência de elementos capazes de demonstrar a boa e regular aplicação dos recursos federais, para além da ausência de evidenciação do nexo causal entre os recursos federais aportados e os supostos dispêndios incorridos no âmbito do referido Convênio 1.388/2008, ante a efetiva inexecução do objeto pactuado, restou configurada a ofensa não só às regras legais, mas também aos princípios basilares da administração pública, já que, ao final e ao cabo, os responsáveis deixaram de prestar a devida satisfação à sociedade sobre o efetivo emprego dos recursos públicos postos à sua disposição, e, desse modo, restaria confirmada a presunção legal de dano ao erário em face do eventual desvio ou desperdício dos respectivos recursos federais, restando por aí adequada a proposta da unidade técnica e do MPTCU no sentido da irregularidade das contas dos responsáveis para a subsequente condenação em débito e em multa.
15. 	Não subsistiria, enfim, a eventual prescrição da pretensão punitiva do TCU, já que, nos termos do Acórdão 1441/2016-TCU-Plenário, não teria ocorrido o transcurso superior a dez anos entre a ordem para a citação no âmbito do TCU, em 15/4/2020 (Peça 50) , e a data fatal para a prestação de contas final do aludido convênio, em 29/6/2010.
16.	Eis que, por meio do aludido Acórdão 1.441/2016 proferido na Sessão Extraordinária de 8/6/2016, o Plenário do TCU firmou o seu entendimento no sentido de que a prescrição da pretensão punitiva deve seguir a regra geral do prazo decenal, contado a partir do fato, em linha com o art. 205 do Código Civil brasileiro, interrompendo a contagem do aludido prazo com a ordem de citação, nos termos do art. 240, caput, da Lei n.º 13.105 (Código Processual Civil) , de 2015.
17. 	Sem prejuízo, no entanto, do respeito a esse entendimento do Tribunal, deve ser reiterada a minha ressalva já registrada em vários outros julgados do TCU no sentido de que, na ausência de lei específica, o TCU não deveria aplicar qualquer prazo prescricional sobre a referida pretensão punitiva ou, então, na pior das hipóteses, o Tribunal deveria aplicar a regra prescricional fixada pela Lei n.º 9.873, de 1999, não só porque ela trata diretamente de prescrição no âmbito do direito administrativo sancionador, mas também porque, entre outras medidas, a aludida lei manda aplicar o prazo prescricional penal, quando a infração administrativa também configure crime, além de determinar expressamente que, diante do ilícito continuado ou permanente, a contagem do prazo deve iniciar no dia da cessação do aludido ilícito.
18.	A despeito, então, de registrar essa minha posição pessoal, o TCU deve promover a aplicação da multa legal em desfavor dos aludidos responsáveis a partir do entendimento fixado pelo aludido Acórdão 1441/2016-TCU-Plenário, até porque também subsistiria a eventual ausência de prescrição da pretensão punitiva do TCU a partir da aplicação da referida Lei n.º 9.873, de 1999, ante a incidência das diversas causas interruptivas. 
19.	Contudo, como a malsinada irregularidade configuraria a eventual conduta dolosa no sentido de efetivamente assumir o risco de facilitar, permitir ou concorrer para que pessoa física ou jurídica privada incorpore ou utilize rendas, verbas ou valores integrantes do acervo patrimonial da administração pública, sem a observância das formalidades legais ou regulamentares aplicáveis, resultando no eventual ilícito doloso de improbidade administrativa causador do aludido prejuízo ao erário, nos termos, por exemplo, do art. 10, I e II, da Lei n.º 8.429, de 1992, a eventual prescrição da ação de ressarcimento ao erário também não subsistiria, estando esse entendimento em plena consonância com a jurisprudência fixada pelo STF no bojo do RE 852.475-SP, com o trânsito em julgado a partir de 6/12/2019, diante da Tese de Repercussão Geral n.º 897 no sentido de que "São imprescritíveis as ações de ressarcimento ao erário fundadas na prática de ato doloso tipificado na Lei de Improbidade Administrativa". 
20.	O TCU deve julgar irregulares, portanto, as contas de Manoel Gabriel dos Santos, além da Material de Tudo Ltda., para condená-los, solidariamente, ao pagamento do anunciado débito, sem prejuízo de lhes aplicar a multa fixada pelo art. 57 da Lei n.º 8.443, de 1992.
Ante o exposto, pugno pela prolação do Acórdão ora submetido a este Colegiado.
TCU, Sala das Sessões, em 26 de outubro de 2021.
Ministro-Substituto ANDRÉ LUÍS DE CARVALHO 
Relator